【裁判字號】    88,自,404
【裁判日期】    890530
【裁判案由】    誹謗
【裁判全文】
臺灣板橋地方法院刑事判決                          八十八年度自字第四四號
    自  訴  人  丁○墊板股份有限公司
    代  表  人  乙○○
    被      告  丙○○
    選任辯護人  梁裕勝律師
右列被告因誹謗案件，經自訴人提起自訴，本院判決如左：
    主  文
丙○○無罪。
    理  由
一、自訴意旨略以：被告丙○○於自訴人向臺灣板橋地方法院民事庭提起侵權行為損
    害賠償事件中，委請訴訟代理人甲○○於民國（下同）八十七年十一月十六日撰
    寫民事答辯續一狀內，指摘、傳述自訴人擁有「好墊」之商標專用權，僅適用於
    舊商標法施行細行細則第二十七條第九十類之「航空機、船舶、車輛、運輸機械
    器具及其組件」之商品，而不得對生產銷售主張適用舊商標法施行細則第二十四
    條第六十三類之「塑膠管、塑膠板、輪胎、及不屬於別類之塑膠、樹膠製品」之
    不實事項，易言之，被告指摘自訴人申請註冊「好墊」商標專用權之範圍，僅限
    於上述第九十類商品，不及於「貨車用鋪設之塑膠纖維墊板」，否則「豈非掛羊
    頭（第九十類）、賣牛肉（第六十三類），以公權力為私器，遂行其以合法掩護
    非法之不當目的」，並經臺灣板橋地方法院民事庭援引此不實事項製作八十七年
    十二月九日八十三年度重訴字第一八四號民事判決。且被告復於前揭案件上訴臺
    灣高等法院調查審理期間，重為上開指摘，並經臺灣高等法院援引此不實事項製
    作八十八年十月十二日八十八年度重上字第一三九號民事判決，足見被告有向法
    院及其訴訟代理人甲○○律師及梁裕勝律師散佈不實事項之意圖。因認被告涉犯
    刑法第三百十條第一項之誹謗罪。
二、按犯罪事實應依證據認定之，無證據不得推定其犯罪事實，刑事訴訟法第一百五
    十四條定有明文。而刑法第三百十條第一項誹謗罪須具散佈於眾之意圖，且指摘
    或傳述之內容，須達毀損他人名譽之程度，始足當之。而被告辯稱：渠都是委請
    律師處理，並無誹謗犯行等語。因此，本案之爭點在於：被告是否指摘或傳述不
    實事項、是否有散佈於眾之意圖、及被告若有指摘或傳述時，其內容是否足以達
    到毀損他人名譽之程度。
（一）、經查，被告於其被自訴人起訴前揭侵權行為損害賠償事件中，分別於臺灣板
        橋地方法院民事庭及臺灣高等法院民事庭調查審理時，委請甲○○律師及梁
        裕勝律師擔任訴訟代理人，且於八十七年十一月十六日具狀向本院民事庭提
        出之民事答辯續一狀、八十八年四月二十八日與同年七月二十八日具狀向臺
        灣高等法院民事庭提出之上訴理由及辯護意旨狀，均有記載「豈非掛羊頭（
        第九十類）、賣牛肉（第六十三類），以公權力為私器，遂行其以合法掩護
        非法之不當目的」或「掛羊頭（第九十類）、賣牛肉（第六十三類）之文字
        ，且經本院民事庭及臺灣高等法院民事庭援引製作判決書等情，業據本院調
        取最高法院八十九年度臺上字第三七六號全卷核閱無訛。
（二）、又查，自訴人雖於七十三年七月一日向中央標準局就當時舊商標法施行細則
        第二十七條第九十類之「航空機、船舶、車輛、運輸機械器具及其組件」商
        品，申請「好墊」商標准予註冊。然自訴人係生產墊板，不論其生產之墊板
        如何裁製、用於何處，自訴人如欲就其生產銷售之塑膠或塑膠墊板，申請「
        好墊」商標，准予註冊，理應申請舊商標準施行細則第二十四條第六十三類
        「塑膠管、塑膠板、輪胎及不屬別類之塑膠、樹膠製品」，始屬正辦。舊商
        標法既就「車輛器具及其組件」與「塑膠板製品」為不同類別，顯見貨車用
        鋪設之塑膠纖維墊板，應非車輛組件，故自訴人「好墊」之商標專用權不及
        於前開舊商標法施行細則第二十四條第六十三類商品之範圍。此亦為中央標
        準局於八十五年二月七日以前，二度評定為「註冊第二四九一九九號好墊商
        標專用權不及於貨車用鋪設之塑膠纖維地板」處分之原因。嗣八十三年七月
        十一日「好墊」商標延展註冊後，專用商品已改為「塑膠車體板、車體板、
        車體塑膠護邊條（板）、汽機車擋泥板、各種車體墊板」，因此該商標專用
        權範圍應及於「各種車體墊板」之商品。即並非車體墊板被改認為車輛組件
        ，而是商標延展註冊時，適用商品因適用新商標法，成功地轉換為另一類別
        ，而此種商標延展註冊轉換類別之效力，不能溯及既往至延展註冊前。再自
        訴人產品為塑膠墊板，依七十二年一月二十六日修正之舊商標法第三十七條
        第一項第十款規定觀之，凡文字、圖形、記號或其聯合式，係表示註冊商標
        所使用商品之說明或表示商品本身習慣上所通用之名稱、形狀、品質、功用
        者，不得申請註冊，因此，自訴人申請註冊「好墊」商標，係表示申請註冊
        商標所指定商品之說明，而自訴人於八十七年七月一日申請延展註冊商標時
        ，亦同時申請改按八十二年年底新修正公佈之類別，改指定使用於「塑膠車
        體板、車體屏板」，足證自訴人好墊商標專用權，在適用新類別前，應不及
        於貨車用舖設之塑膠纖維墊板。此亦有臺灣高等法院八十八年度重上字第一
        三九號民事判決可佐。故被告委請證人甲○○或訴訟代理人梁裕勝於上揭民
        事案件中具狀記載「掛羊頭（第九十類）、賣牛肉（第六十三類）」，應非
        無據。故難認被告於上開訴狀指摘自訴人「商標專用權之範圍與生產銷售貨
        車用舖設之塑膠纖維墊板商品，有名實不符之現象」為不實之事項。
（三）、再查，據證人甲○○到庭證言：在本院民事庭調查審理上開案件時，伊為被
        告撰寫之狀紙，一般均直接提出於法院，很少先交當事人閱覽。且自訴人商
        標專用權申請延展專用權期限，自訴人也選擇適用塑膠墊板的類別，換言之
        自訴人自己也更換類別。伊與被告沒有侮辱自訴人的意思。我們用賣羊肉，
        而不用賣狗肉的字眼，就是已經斟酌過文句了。商品類別並沒有高低之分等
        語（詳參本院八十九年四月二十日訊問筆錄），因此，無從認定上開「掛羊
        頭、賣牛肉」係出自被告之授意。而被告委請律師擔任訴訟代理人，撰寫訴
        狀，卷內之訴狀、文書，大體上僅辦理該案件之法官、訴訟代理人及雙方當
        事人得閱覽而得知其內容，而承辦案件或調取卷宗之法官及訴訟代理人，對
        職務上或業務已知之事項，為當事之利益，本有不得洩密之義務，被告倘有
        散佈之意，自可以他種方式公告週知。因此，自訴人認被告於民事訴訟中為
        此指摘，有散佈之意圖，似有誤會。
（四）、復按，被告委請訴訟代理人提出之上揭訴狀，雖載有「掛羊頭（第九十類）
        、賣牛肉（第六十三類）」之文字，然其於「掛羊頭」及「賣牛肉」之後，
        以括弧方式註明為（第九十類）及（第六十三類）。自文義觀之，並未達毀
        損自訴人名譽之程度。而自訴人固以：被告此種文字，將使客戶誤認自訴人
        出售之好墊墊板不是專用於車體之墊板為詞指訴。惟「掛羊頭（第九十類」
        、賣牛肉（第六十三類）」一詞，僅是表明「好墊」商標專用權範圍，與自
        訴人指訴好墊墊板是否為專用於車體之墊板，語意涵蓋層次不同，不可相提
        併論。再被告堅決否認有何傳述行為，且自訴人亦無法提出證據供本院調查
        以實其說，故難認自訴人此部分之指訴為真。
（五）、綜上而言，被告委請訴訟代理人提出之訴狀，雖載有「掛羊頭（第九十類）
        、賣牛肉（第六十三類）」之文字，然此並未該當於刑法第三百十第一項誹
        謗罪之構成要件。此外，復查無其他積極證據足證被告有何自訴人指訴之犯
        行，既不能證明被告犯行，自應為其無罪之諭知。
據上論斷，應依刑事訴訟法第三百四十三條，第三百零一條第一項，判決如主文。
中    華    民    國      八十九      年      五      月    三十      日
                                      臺灣板橋地方法院刑事第二庭
                                          法  官   高    玉    舜
右正本證明與原本無異。
如不服本判決，應於判決送達後十日內，向本院提出上訴狀。
                                          書記官   田    寶    駿
中    華    民    國      八十九      年      五      月    三十一    日


司法院資訊處製作；財團法人民間司法改革基金會備份。
